【裁判字號】    97,簡上,10
【裁判日期】    971117
【裁判案由】    回復原狀
【裁判全文】
臺灣宜蘭地方法院民事判決              97年度簡上字第10號
上  訴  人  丙○○
被  上訴人  甲○○
訴訟代理人  乙○○律師
上列當事人間請求回復原狀事件，上訴人對於本院羅東簡易庭96
年度羅簡字第229號第一審判決提起上訴，本院於97年11月3日言
詞辯論終結，判決如下：
    主  文
上訴駁回。
第二審訴訟費用新台幣伍仟貳佰玖拾伍元由上訴人負擔。
    事  實  及  理  由
一、被上訴人起訴主張：坐落宜蘭縣羅東鎮○○段第884建號即
    門牌號碼宜蘭縣羅東鎮○○○街22號1樓房屋之地面層騎樓
    為其所有（下稱系爭騎樓），並與上訴人所有之同段第882
    號建號房屋及其前方地面層騎樓相毗鄰。上訴人未經其同意
    ，擅自於系爭騎樓內如附圖編號A所示部分，面積4.36平方
    公尺系爭騎樓之一部砌牆、裝設鐵捲門作為上訴人私人經營
    理髮室之空間使用，已妨害被上訴人所有權之行使，為此，
    爰依民法第767條之規定訴請排除侵害，而為訴之聲明：1.
    上訴人應將坐落宜蘭縣羅東鎮○○段第884建號即門牌號碼
    宜蘭縣羅東鎮○○○街22號1樓房屋如附圖編號A所示部分，
    面積四點三六平方公尺騎樓上之鐵捲門及牆壁拆除；2.願供
    擔保請准宣告假執行。
二、上訴人則抗辯稱：渠於民國89年間先砌了矮牆，以避免被上
    訴人將車輛倒車停放於系爭騎樓時撞到渠子女；又因被上訴
    人在系爭騎樓放了許多廢棄物，伊才再加蓋鐵皮，完全是基
    於安全考量而為之。再者，興建矮牆及鐵皮均需要一段時間
    ，被上訴人不可能不知情。另於87年間，兩造之父曾於宜蘭
    縣羅東鎮調解委員會曾達成調解協議，內容為系爭騎樓地被
    上訴人之父同意不得使用，1樓樓梯間前方空間被上訴人之
    父願於89年2月底無條件交還上訴人之父，則上訴人占有系
    爭騎樓如附圖編號A所示，屬於1樓樓梯間前方通道位置，自
    有正當合法權源，被上訴人不得規避原在先前調解時成立之
    約定，而為本件請求。故被上訴人為本件請求，並無理由，
    應予駁回。
三、原審審理結果，認被上訴人之請求為有理由，而為被上訴人
    勝訴之判決。上訴人不服提起上訴，而為上訴聲明：1.原判
    決廢棄；2.被上訴人在第一審之訴駁回。被上訴人則為答辯
    聲明：請求駁回上訴。
四、本件被上訴人主張系爭騎樓為其所有，並與上訴人所有之同
    段第882號建號房屋及其前方地面層騎樓相毗鄰。上訴人於
    附圖編號A所示部分，面積4.36平方公尺系爭騎樓之一部砌
    牆、裝設鐵捲門作為私人使用空間等情，業據被上訴人提出
    建物登記謄本、建物平面圖、照片等為證，且為上訴人所不
    爭執，並經原審至現場履勘及囑託宜蘭縣羅東地政事務所測
    量，製作有如附圖所示之土地複丈成果圖（含建物位置圖及
    建物平面圖）無訛。故上開事實，堪信為真正。
五、上訴人雖以前詞置辯，稱伊占有使用系爭騎樓有合法權源云
    云，惟查：
(一)、本件系爭騎樓登記為屬於被上訴人所有同段第884建號之房
    屋範圍內，有建物平面圖謄本在卷可證（見原審卷第34之1
    、34之2頁），自應為被上訴人所有；雖因增進公共利益之
    必要（司法院大法官會議釋字第564號解釋理由書意旨參照
    ），被上訴人行使系爭騎樓所有權須忍受公法上之限制，而
    提供為公眾通行使用，惟並不因此完全喪失其管理、使用、
    收益、處分之權能。上訴人於系爭騎樓上砌牆、於牆上加裝
    鐵皮包覆並與加裝之鐵捲門相連，圈圍附圖編號A所示之位
    置及面積，並設有上訴人之櫥櫃、放置流理台等情，業經本
    院勘驗在卷，並有照片8紙足徵（參見原審卷第30頁以下）
    ，上訴人之行為將前開位置完全納入自己使用之範圍，已排
    除被上訴人對系爭騎樓基於所有權之管理、使用、收益權能
    ，被上訴人自得主張排除之。如上訴人認為被上訴人原來對
    系爭騎樓之使用方式，例如停放車輛、堆置廢棄物或其他物
    品，有礙於公眾或上訴人之出入、通行，自應報請道路交通
    、環境清潔之主管機關介入處理，尚難以前開事由，自行於
    系爭騎樓之全部或一部興建矮牆、鐵皮、鐵捲門，而排除被
    上訴人之使用，是上訴人辯稱是基於安全之理由興建前開地
    上物，難認有合法權源。
(二)、至上訴人辯稱，其興建前開地上物，被上訴人不可能不知情
    云云。惟縱令上訴人前開所辯為真確，然而單純之沈默，與
    默許同意之意思表示不同，對侵害所有權人之使用，僅因所
    有權人單純沈默而未為制止者，不生任何法律效果，亦非默
    許同意繼續使用，是難認被上訴人已同意上訴人興建前開地
    上物之行為。故上訴人此項抗辯，亦無所據。
(三)、再觀上訴人所提出宜蘭縣羅東鎮調解委員會87年民調字第49
    號調解書，聲請人為上訴人之父黃松源、對造人為被上訴人
    之父江浴祈，為兩造所不爭執，並經本院向宜蘭縣羅東鎮調
    解委員會調卷查明屬實。然系爭騎樓所屬之羅東鎮○○段
    884 建號房屋之建物登記謄本所示，該房屋早於73年11月5
    日即以買賣為原因，登記為被上訴人所有，於87年間上訴人
    之父黃松源與被上訴人之江浴祈達成調解時，江浴祈對系爭
    騎樓並無處分權，自難認該調解結果可拘束被上訴人。另依
    該調解書內容載：「一兩造因騎樓地使用糾紛，經調解成立
    ，聲請人所有中山西街二二號樓房之騎樓地（走廊）對造人
    同意不得使用，其一樓梯間下面空間對造人願於民國89年2
    月底無條件交還聲請人，不得異議，若有任何設置及物品應
    自行搬清。二聲請人其餘之請求拋棄。」等語（參見本院卷
    第28頁），其所指為該案聲請人即本案上訴人之父所有之騎
    樓地，實非指被上訴人之所有之騎樓地。且縱調解內容所指
    確為系爭騎樓地，前開「對造人同意不使用系爭騎樓地」，
    僅係被上訴人之父同意不使用，並非同意上訴人之父得占有
    使用系爭騎樓地。另參以附圖編號A所示位置，經對照前揭
    建物平面圖謄本及本院勘驗筆錄簡圖（參見原審卷第29頁）
    ，可知係屬於同鎮○○○街22及22之1號2樓以上住戶之「共
    同出入口樓梯」進入同鎮22及22之1號1樓屋前騎樓之通道，
    若相毗鄰被上訴人所有同鎮○○○街22號與上訴人所有22
    之1號1樓房屋前方之騎樓地均圍堵占有使用，將造成2樓以
    上住戶無法自由進出。目前同棟2、3、4樓均由上訴人使用
    ，此有前開勘驗筆錄在卷可稽（參見本院卷第26頁），故而
    使用系爭騎樓之一部即附圖編號A位置進出，乃為通行之必
    要。是以上開「一樓梯間下面空間對造人願... 無條件交還
    上訴人之父」之結論，應係被上訴人之父當時同意無條件提
    供上訴人之父作為通行使用之目的，並不包括圍堵後放置物
    品成為上訴人住家私人使用之空間。故上訴人提出以前開調
    解書為據，辯稱伊得就系爭騎樓之一圍堵而為占有使用，亦
    屬無據。
六、綜上所述，上訴人於被上訴人所有之系爭騎樓如附圖編號A
    所示範圍砌牆、裝設鐵捲門作為私人空間使用，並無合法權
    源，已妨害被上訴人所有權之行使。從而被上訴人基於所有
    人之地位，依民法第767條之規定，訴請上訴人拆除系爭騎
    樓上如原判決附圖編號A所示部分面積4.36平方公尺之鐵捲
    門及牆壁，為有理由，應予准許。是則原審判命上訴人應拆
    除前開鐵捲門及牆壁，並依職權宣告假執行，於法並無違誤
    。上訴意旨仍執陳詞，指摘原判決不當，求予廢棄改判，為
    無理由，應駁回其上訴。
七、訴訟費用裁判之依據：民事訴訟法第78條。
中    華    民    國    97    年    11    月    17    日
                  臺灣宜蘭地方法院民事庭
                      審判長法  官  楊麗秋
                            法  官  林楨森
                            法  官  張軒豪
正本與原本無異。
本件不得上訴。
中    華    民    國    97    年    11    月    18    日
                            書記官  詹玉惠


司法院資訊處製作；財團法人民間司法改革基金會備份。
